臺灣苗栗地方法院刑事判決　　　　　　　 93年度易字第745號
公　訴　人　臺灣苗栗地方法院檢察署檢察官
被　　　告　乙○○
選任辯護人　李樂濟律師
上列被告因偽造文書案件，經檢察官提起公訴（93年度偵緝字第
69號），本院判決如下：
    主  文
乙○○明知為不實之事項，而使公務員登載於職務上所掌之公文
書，足以生損害於公眾及他人，處有期徒刑陸月，如易科罰金，
以參佰元折算壹日。
    事  實
一、乙○○於任職苗栗縣竹南信用合作社期間，常向在苗栗縣竹
    南國中擔任教師之甲○○借款，迄至民國（下同）90年5 、
    6 月間結算，乙○○共積欠甲○○新台幣（下同）2 千2 百
    萬元，乙○○除以現金清償1 千萬元外，再以自用小客車1
    部及坐落苗栗縣竹南鎮○○段303 地號土地及地上建物作價
    63 2萬元抵償後，尚欠甲○○568 萬元。乙○○為擔保上開
    債務之清償，另於90年7 月間，在苗栗縣竹南鎮住處，將其
    所有坐落苗栗縣竹南鎮○○段306 、307 地號之土地所有權
    狀，及其上同段122 建號（門牌號碼為苗栗縣竹南鎮○○路
    201 巷8 弄52之2 號）之建築改良物所有權狀交給甲○○保
    管。
二、乙○○明知上開苗栗縣竹南鎮○○段306 、307 地號及其上
    同段122 建號之土地及建築改良物所有權狀（以下簡稱系爭
    土地及建物所有權狀），均在甲○○保管中並未遺失，竟為
    將系爭土地及建物轉賣他人之目的，於90年10月24日，以系
    爭土地及建物所有權狀遺失為由，填載土地登記申請書，向
    苗栗縣竹南地政事務所申請補發上開所有權狀，而使不知情
    之該所承辦公務員，將此不實事項登載於已編為卷宗屬於公
    文書之上開申請書之背面本案處理經過情形欄內，為「擬准
    予公告俟公告期滿無異議後予以登記」之登載，並依法定程
    序予以公告30日，公告期間自90年10月24日起至90年11月23
    日止，於公告期滿無人提出異議，再轉載於公務員職務上所
    掌管之土地登記簿上，並補發上開所有權狀予乙○○。乙○
    ○於取得補發之系爭土地及建物所有權狀後，於90年12月13
    日，與陳玉葉訂立土地及房屋買賣契約書，將系爭土地及建
    物另售予陳玉葉，陳玉葉再於91年5 月19日將系爭土地及建
    物，轉售予王鳳嬌並完成所有權移轉登記，致甲○○求償無
    門，足生損害於甲○○債權之保障及地政機關對土地登記管
    理之正確性。嗣甲○○因乙○○從任職之竹南信用合作社離
    職，恐其債務無法獲得求償，乃向竹南地政事務所查詢系爭
    土地及建物現況，始發現上情。
三、案經甲○○訴由台灣苗栗地方法院檢察署檢察官偵查起訴。
    理  由
一、訊據被告乙○○固坦承有以遺失為由，向苗栗縣竹南地政事
    務所申請補發系爭土地及建物所有權狀，惟矢口否認有何使
    公務員登載不實之故意，辯稱：伊真的不知所有權狀放在告
    訴人甲○○那裡云云。經查：
（一）被告乙○○上開犯行，業據告訴人甲○○向檢察官指訴綦
      詳，並於94年5 月5 日以證人身分接受交互詰問時證述：
      「（問：請審判長提示91年度他字地119 號卷第6 、7 頁
      土地所有權狀及第8 頁建築改良物所有權狀，被告的3 張
      權狀，何時交給你？）90年7 月多。」、「（問：被告在
      何處交給你？）我家。」˙˙˙「（問：被告交付權狀給
      你時，是否知道不動產上有設定抵押權？）知道。」˙˙
      ˙「（問：被告拿3 張所有權狀給你，有無連同其他權狀
      給你？）沒有，只有拿這3 張。」、「（問：這3 張是他
      親手交給你的嗎？）是。」、「（問：他交給你後，到他
      去申報遺失，這中間有無問過權狀是否在你這邊？）從來
      沒有。」、「（問：被告申報遺失，你認為你有何損失？
      ）因我有借據跟本票，可以隨時參與執行程序，可以聲請
      執行獲得清償，我可以隨時設定擔保，並可以阻止他出賣
      。」˙˙˙「（問：何時發現306 、307 地號及其地上建
      物，被申請補發權狀？）90年11月間，因為被告離開任職
      的信用合作社，我緊張就趕快去竹南地政事務所查，查他
      給我的3 張權狀是否還在他名下，結果該3 筆不動產已經
      出賣給別人。」等語明確（參見本院94年5 月5 日審判筆
      錄第3 至第7 頁），並於91年3 月7 日提出系爭土地及建
      物所有權狀原本，交給檢察官核對卷附之影本無誤後，當
      庭發還（參見91年度他字第119 號偵查卷第12頁背面），
      足見告訴人甲○○指稱被告乙○○將系爭土地及建物所有
      權狀3 份交給他保管，用以擔保債務之清償，並非無稽。
      而被告乙○○既向本院供稱：從71年11月1 日起至90 年
      11月止，在苗栗縣竹南信用合作社任職期間有辦理貸款、
      徵信業務，對不動產權狀及謄本的功能均瞭解等語（參見
      本院94年5 月5 日審判筆錄第13頁），可見被告乙○○係
      金融人員具有徵信及放款之經驗，其對房地所有權狀之保
      管，自會較一般人來得慎重，其土地及建物所有權狀不可
      能無故掌握在他人手中，故系爭土地及建物所有權狀3張
      ，若非被告乙○○親自交給告訴人甲○○，告訴人甲○○
      豈能一口氣同時取得？參以被告乙○○於93年6 月14日向
      檢察官供稱：伊自84年2 月間開始借款，有借有還，到了
      90年5 月間，共累計借了2 千2 百萬元，伊在90年6 月1
      日還現金1 千萬元，開了1 張本票1 千2 百萬元，所以尚
      欠他1 千2 百萬元，後來有1 部車子、1 棟房子、1 塊土
      地（成功段303 地號、115 建號）抵償予甲○○，只剩下
      568 萬元等語（參見93年度偵緝字第69號偵查卷第39頁）
      ，再參以被告乙○○於90年5 月17日書立之2 千萬元借據
      、於90年5 月11日書立之2 百萬元借據、於90年6 月1日
      書立2 千2 百萬元之借據等影本各1 紙（參見93年度偵緝
      字第69號偵查卷第49頁至第50頁）等情節，被告乙○○積
      欠告訴人甲○○之2 千2 百萬元債務，除清償1 千萬元現
      金外，剩餘之1 千2 百萬元，尚須以自用小客車及房地作
      價抵償，則不足之債務豈能無任何擔保？故告訴人甲○○
      證稱：被告乙○○為擔保尚未清償之債務，將系爭土地及
      建物所有權狀交給伊保管等語，應屬實情。
（二）被告乙○○先於93年5 月19日向檢察官供稱：「（問：為
      什麼甲○○能提出土地所有權狀及建築改良物權狀正本？
      ）我不知道。」、「（問：土地與建築改良物權狀是何人
      保管？）是我自己保管。」、「（問：甲○○是否知道你
      的權狀放在哪裡？）他不知道。」云云（參見93年度偵緝
      字第69號偵查卷第16頁）；復於93年6 月14日向檢察官供
      稱：「（問：房屋、土地之權狀，是何人保管？）是我，
      我都放在家裡。緣由是在90年6 月1 日，我清償他現金1
      千萬元，他要瞭解我的資產狀況，所以我就把甲○○所持
      之權狀，與115 建號權狀，帶去找甲○○，當天談的不愉
      快，我匆匆收拾就離開了，不知道3 張權狀還在甲○○處
      。」云云（參見93年度偵緝字第69號偵查卷第40頁）；又
      於94年5 月5 日向本院供稱：「˙˙˙因為我要還他1 千
      萬元，他不滿意，就掐住我的脖子，要跟我同歸於盡，他
      太太把他拉開，我的全部資料都留在那邊，我沒有要提供
      謄本給他擔保，那天我有把306 、307 地號及其建物權狀
      帶過去給他看，我並沒有把權狀交給他，之後我就沒有進
      去他家，如果有去的話，都是在門口將資料給他。」云云
      （參見本院94年5 月5 日審判筆錄第7 頁），經本院當庭
      追問被告乙○○：「剛剛你說你到告訴人家裡，告訴人掐
      你脖子，你有帶權狀到那邊，所有資料在那邊？」，被告
      乙○○改供稱：「我把資料帶走。」，本院進一步追問：
      「為何跟剛剛所言不一樣？」，被告乙○○回答稱：「我
      剛剛講錯了。」，本院再追問：「你當時共帶了多少資料
      過去？」，被告乙○○回答稱：「303 地號、115 建號謄
      本及上開3 張權狀資料一疊。」，本院再追問：「當時資
      料都掉在地上嗎？」，被告乙○○回答稱：「在桌上，後
      來我就收一收就走了。」，本院追問：「如何收？」，被
      告乙○○回答稱：「在桌上收˙˙˙。」，本院再問及：
      「（問：有無1 張1 張點？）沒有，我拿了就走了。」云
      云（參見本院94年5 月5 日審判筆錄第11頁、第12頁）。
      從被告乙○○上開供詞以觀，不僅一再更改供詞，且前後
      供詞反覆不一，已難令人相信何者為真？被告乙○○於本
      院審理時雖供稱：系爭土地及建物所有權狀，與另筆303
      地號及115 建號之謄本一起帶去告訴人甲○○住處，雙方
      發生齟齬後，只帶回303 地號及115 建號之土地登記簿謄
      本云云乙節，然以被告乙○○當日帶去之系爭土地及建物
      所有權狀等資料，不過區區數張，又係放在桌上由其收拾
      帶走，倘系爭土地及建物所有權狀遺失在告訴人甲○○住
      處，被告乙○○豈可能不會立即發現？發現後焉可能不去
      索回？退步言之，縱使被告乙○○未馬上發現，然其既於
      90年10月24日向地政機關申請補發權狀，顯然在其申請補
      發之前，其發現權狀遺失應已有一段時日，被告乙○○在
      距其所稱遺失之日不過短短2 、3 個月，竟回想不起權狀
      可能放置地點，卻於遺失2 年後能向本院清楚回答如何遺
      失，不僅與常理有違，且殊難想像！故被告乙○○辯稱：
      伊不知所有權狀在告訴人處云云，孰人能信？
（三）被告乙○○於90年10月24日，以系爭土地及建物所有權狀
      遺失為由，填載土地登記申請書，向苗栗縣竹南地政事務
      所申請補發上開所有權狀，該所承辦公務員，將此事項登
      載於已編為卷宗屬於公文書之上開申請書之背面本案處理
      經過情形欄內，為「擬准予公告俟公告期滿無異議後予以
      登記」之登載，並依法定程序予以公告30日，公告期間自
      90年10月24日起至90年11月23日止，於公告期滿無人提出
      異議，再轉載於公務員職務上所掌管之土地登記簿上，並
      補發上開所有權狀予被告乙○○，被告乙○○於取得補發
      之土地及建築改良物所有權狀後，旋於90年12月13日，與
      陳玉葉訂立土地及房屋買賣契約書，將上開房、地售予陳
      玉葉，陳玉葉再於91年5 月19日將上開房、地，轉售予王
      鳳嬌等情，此分別有苗栗縣竹南地政事務所91年3 月5 日
      （91）南地所1 字第01698 號函附竹南鎮成功306 、307
      地號及同段122 建號之部分異動索引各1 份（參見91年度
      他字第119 號偵查卷第27頁至第33頁）、苗栗縣竹南地政
      事務所93年6 月3 日南地所1 字第0930004683號函附該所
      90年10月24日南地所資字第101740號登記收件辦理書狀補
      給登記之土地登記申請書影本1 份（內含有苗栗縣竹南地
      政事務所土地˙建築改良物逕為變更登記申請書、土地登
      記申請書、公告、乙○○國民身分證、切結書等影本各1
      份，以上均參見93年度偵緝字第69號偵查卷第28頁至第37
      頁）、出賣人即被告乙○○與買受人陳玉葉於90年12月13
      日所訂立之土地房屋買賣契約書影本1 份（參見93年度偵
      緝字第69號偵查卷第52頁至第55頁、第76頁至第79頁）、
      出賣人陳玉葉與買受人王鳳嬌於91年5 月19日所訂立之房
      屋土地不動產買賣契約書影本1 份（參見93年度偵緝字第
      69號偵查卷第80頁至第83頁）、系爭土地及建物之登記簿
      謄本之影本各1 份（參見93年度偵緝字第69號偵查卷第96
      頁至第98頁）等在卷足憑。顯然被告乙○○確實有以遺失
      為由，向苗栗縣竹南地政事務所申請補發系爭土地及建物
      之所有權狀，該所承辦公務員亦因此陷於錯誤，於依法定
      程序登載、公告完畢後，再補發予被告乙○○無訛。
（四）至被告乙○○於90年7 月間，將系爭土地及建物所有權狀
      交給告訴人甲○○之時，雖上開土地及建物設有最高限額
      抵押權600 萬元予苗栗縣竹南信用合作社，然被告乙○○
      迄至90年12月間，尚未繳納之本息為498 萬零5 元，而擔
      保物經估定之價值為504 萬6 千元等情，有苗栗縣竹南信
      用合作社93年8 月23日（93）竹南信社字第739 號函1 紙
      在卷足稽（參見93年度偵緝字第69號偵查卷第99頁），而
      證人陳玉葉於93年8 月27日亦向檢察官證述：我有向乙○
      ○購買，約定銀行貸款、所有買賣稅捐均由我負擔，因為
      乙○○有帶我到合作社看有多少貸款，我看了之後認為划
      算，就答應向他買了，˙˙˙，訂約後的下1 個月開始繳
      交貸款，都領現金到合作社繳，˙˙˙當時買賣總價金為
      495 萬多元，加上增值稅等語明確（參見93年度偵緝字第
      69號偵查卷第71頁、第72頁）。從上開苗栗縣竹南信用合
      作社之函文及證人陳玉葉之證詞以觀，足見被告乙○○將
      上開土地及建物轉售予證人陳玉葉時，該土地及建物之實
      際價值，顯然大於被告乙○○實際抵押借款之本息，證人
      陳玉葉認為有利可圖，始願意出價購買，而被告乙○○利
      用申請補發系爭土地及建物所有權狀之手法，將上開房地
      悄悄售予證人陳玉葉，對告訴人甲○○債權之保障當然有
      損害，且損及地政機關對土地登記管理之正確性。故被告
      選任之辯護人辯護稱：上開房地已無擔保價值云云，即非
      可採。
（五）綜上所述，被告乙○○前開辯解，無非事後卸責之詞，委
      不足採。事證明確，被告乙○○上開之犯行，洵堪認定，
      應依法論科。
二、核被告乙○○所為，係犯刑法第214 條之使公務員登載不實
    罪。爰審酌被告乙○○無其他前科紀錄，有台灣高等法院被
    告全國前案紀錄表在卷足參，足見其人素行尚稱良好，此次
    因一時失慮，致犯本罪，犯罪手法相當平和，告訴人損害之
    程度非重，及犯後未能坦白承認等一切情狀，本院並參酌檢
    察官之具體求刑，量處被告乙○○如主文所示之刑，及諭知
    易科罰金之折算標準，以資懲儆。
據上論斷，應依刑事訴訟法第299 條第1 項前段，刑法第214 條
、第41條第1 項前段，罰金罰鍰提高標準條例第1 條前段、第2
條，判決如主文。
本案經檢察官黃智勇到庭執行職務。
中　　華　　民　　國　　94　　年　　5 　　月　　19　　日
                  刑事第二庭  審判長法  官 林 燦 都
                                    法  官 林 卉 聆
                                    法　官 柳 章 峰
以上正本與原本無異。
如不服本判決應於送達後10日內向本院提出上訴狀（須附繕本）
。
中　　華　　民　　國　　94　　年　　5 　　月　　19　　日
   　　                         　　書記官 歐 明 秀
附錄本案論罪法條全文：
刑法第214條
 (使公務員登載不實罪)
明知為不實之事項，而使公務員登載於職務上所掌之公文書，足
以生損害於公眾或他人者，處3 年以下有期徒刑、拘役或5 百元
以下罰金。
